【裁判字號】    95,醫,17
【裁判日期】    980430
【裁判案由】    侵權行為損害賠償
【裁判全文】
臺灣臺北地方法院民事判決                95年度醫字第17號
原      告  丁○○
訴訟代理人  丙○○
訴訟代理人  陳化義律師
被      告  財團法人長庚紀念醫院
法定代理人  陳敏夫
被      告  乙○○
共      同
訴訟代理人  甲○○
上列當事人間侵權行為損害賠償事件，本院於民國98年3月19日
言詞辯論終結，判決如下：
    主  文
被告應連帶給付原告新臺幣參拾萬元，及自民國九十五年五月二
十七日起至清償日止，按年息百分之五計算之利息。
原告其餘之訴駁回。
訴訟費用由被告連帶負擔十分之一，餘由原告負擔。
本判決第一項得假執行；但被告如以新臺幣參拾萬元為原告預供
擔保後，得免為假執行。
原告其餘假執行之聲請駁回。
    事實及理由
一、原告主張：
（一）原告於民國（下同）91年6月10日晚間10時許，於臺北縣
      新莊市○○街遭姓名年籍不詳之男子砍傷，受有肚子右側
      劃傷約30公分、左手臂劃傷寬約2公分深約1.5公分之傷害
      ，但手臂並未見流血，經路人叫救護車送至新泰醫院止血
      及打點滴直接轉診至被告林口財團法人長庚紀念醫院（下
      稱長庚醫院）就診，由被告即骨科醫師乙○○診治，隨即
      開刀處理腰部及手臂之傷口，並住院治療。隔天因手臂異
      常腫大，且有發麻及發燙現象，經告知被告乙○○後，延
      至下午方進行第二次緊急開刀，由被告乙○○於左手臂正
      面由上而下順手形狀方向，劃開一長約22公分、深約1公
      分，背面劃開長約16公分、深約1公分之醫療傷口，並告
      以如此即可排解內部壓力及自然排血水，因而未將該二醫
      療傷口縫合，但事後並無明顯血水外流。惟手臂腫脹仍未
      消失，經過10天後，被告乙○○認略有消腫，即進行縫合
      ，並移交整形外科作植皮手術，並說等它慢慢消腫，導致
      原告於住院30日出院後，手臂仍持續疼痛且未消腫，嗣後
      回診時，經訴外人整形醫師陳怡傑於手臂旁邊劃刀並排血
      ，血塊排出約1,500CC，續行治療時發現原告手指已無法
      動作，且經原告前往行政院國軍退除役官兵輔導委員會臺
      北榮民總醫院（下稱榮民總醫院）診治後，才查出係「左
      拇指伸姆長肌斷裂」，但因被告乙○○誤診，治療時間已
      過，手臂神經已被污血泡壞，故造成原告拇指無力、食指
      無法正常彎曲，中指與大拇指同時彎曲才能彎曲之傷害。
（二）綜上，被告乙○○於診治初期，疏於發現真正症狀為「左
      拇指伸姆長肌斷裂」，誤為「腔室症候群」之謬誤方向處
      理，且依臺北市聯合醫院97年6月10日北市醫仁字第09730
      720200號鑑定報告（下稱鑑定報告）第五點及第八點，足
      證被告確實有過失，導致原告發生前述傷害，並事後竄改
      病歷，掩飾過失，爰依民法第184條過失責任、第185條共
      同責任、第188條雇主與受僱人連帶責任及第193條第1項
      、第195條第1項等規定，請求被告連帶給付慰撫金新臺幣
      （下同）300萬元及自起訴狀送達翌日起至給付之日止按
      年息百分之五計算之利息，並願供擔保請求宣告假執行。
二、被告答辯則以：
（一）被告乙○○之醫療行為均依正常程序所為，並無疏失不當
      之處，且鑑定報告認被告乙○○之臨床治療資格並無不當
      。原告指摘病歷紀錄有隱瞞病情及過失之處，均非事實。
      且原告手術後傷口出現腫脹，可能係少數血管於第一次出
      血止住後，因血管擴張後再度出血或因血塊溶解後再度出
      血，並原告未舉證說明其腫脹與被告乙○○診斷及處置有
      何因果關係。又原告主張筋脈因浸泡過久而生損害，此參
      閱鑑定報告第六點，於醫學上並無此因果關係。復以原告
      病歷第267頁之神經傳導暨肌電圖檢查報告，已指出原告
      神經受損，疑似導因於腔室症候群，再依病歷第307頁，
      亦記載原告因腔室症候群之後遺症導致左手正中神經及撓
      神經麻痺，進而導致「左拇指伸姆長肌」無力，足證原告
      於被告醫院診療時，並無原告所謂之「左拇指伸姆長肌」
      斷裂。
（二）本件被告並無過失已如前述，且原告請求鉅額賠償於法不
      合，其所提之損害金額與項目，亦顯無理由，就慰撫金部
      分，僅存在被告與原告之間，自無可能發生民法第195條
      第3項侵害原告配偶及子女身分法益之情形，亦無所謂情
      節重大，況原告請求給付300萬元慰撫金，論據及核算基
      準均未敘明。就醫療費用部分，原告並未提出相關證明。
      就勞動能力減損部分，原告於手術後仍繼續工作而有收入
      ，顯然勞動能力並未減損，且未提出其收入基準為計算依
      據。並聲明：原告之訴駁回；若受不利判決，請准供擔保
      宣告暫免假執行。
三、兩造不爭執事項：
（一）原告於91年6月10日遭砍傷後，至被告長庚醫院進行治療
      ，由被告乙○○進行診治，經診斷後為「腔室症候群」，
      並依「腔室症候群」方向進行後續治療，此為兩造所不爭
      執之事實，並有長庚醫院原告病歷1份、長庚醫院93年11
      月22日函桃園縣政府衛生局（93）長庚院法字第1111號函
      文（見95年度北調字第317號卷第12頁，下稱調解卷）、
      手術紀錄單8紙（見調解卷第7頁至第11頁）附卷可佐，堪
      信為真實。
（二）原告至被告長庚醫院經被告乙○○醫師診治後，自行前往
      榮民醫院診治，並經榮民醫院診斷為「左拇指伸姆長肌斷
      裂」，其症狀為「左拇指伸展失能」，並有輕度肢障，此
      有榮民醫院病歷1份、榮民醫院診斷證明書（見調解卷第
      13頁）、原告持有中華民國身心障礙手冊影本（見本院卷
      第133頁）在卷可稽，此部分亦堪信為真實。
四、得心證理由：
    原告主張在被告長庚醫院接受被告乙○○診治時，因被告乙
    ○○之疏失，未發現原告受傷之左拇指伸姆長肌斷裂，而誤
    以腔室症候群診斷，致原告左姆指伸展失能，而被告則辯以
    ：完全依正常程序進行，並未有醫療疏失，已依債之本旨為
    給付云云。是本件兩造爭執之重點即為，被告乙○○於本件
    醫療過程中，有無可歸責之事由？其與原告所受損害之間，
    有無因果關係？本院之判斷如下：
（一）按，醫師或醫院提供特殊之醫療技能、知識、技術與病患
      訂立契約，為之診治疾病，係屬醫療契約，其契約性質為
      何，固不無疑問，惟我國學說及實務見解通常均認為係屬
      委任契約或近似於委任契約之非典型契約。查原告因手臂
      、腹部受傷而至被告長庚醫院就診，並由被告乙○○醫師
      為其診治，為兩造所不爭，則原告與被告醫院間，應成立
      性質上類似於委任關係之醫療契約。本件原告雖未就此醫
      療契約之性質為主張，然其陳述之內容亦已指明被告醫師
      於治療其醫療方法有疏失等語，是本件仍應認原告對被告
      提供之醫療契約之給付內容有債務不完全給付之主張。按
      民法第227條第1項規定，因可歸責於債務人之事由，致為
      不完全給付者，債權人得依關於給付遲延或給付不能之規
      定行使其權利；又依民法第230條規定，因不可歸責於債
      務人之事由，致未為給付者，債務人不負遲延責任。因此
      關於不完全給付之可歸責性，應類推適用民法第230條規
      定，由債務人就其不可歸責事由負舉證責任。其論理依據
      則為：契約成立後，債務人負有依債之本旨為給付之義務
      ，債權人得合理期待債務人依約履行，故當債權人之給付
      期待落空時，要求債務人舉證就該債務不履行之原因，係
      不可歸責於債務人所致者，應屬合理；且因債務人不履行
      債務之原因係存在於己身，因此令其負擔舉證責任，應無
      困難可言。從而債權人請求履行契約時，僅需證明契約之
      存在即可，惟若債務人不依債之本旨履行契約，而為不完
      全給付時，則其原有之給付義務並非因此而免除，僅性質
      上轉變為損害賠償義務，故債權人請求損害賠償時，亦僅
      需證明債務人不履行契約為已足；因此債務人如欲免除其
      給付義務或損害賠償義務，自應舉證證明係因不可歸責於
      債務人之事由而致債務不履行。
（二）又本件原告依民法第184條第1項前段侵權行為之法律關係
      為主張，關於侵權行為之故意或過失，基於侵權行為法均
      採過失責任主義，原則上應由主張此一有利於己事實之被
      害人或原告，負舉證之責。按當事人主張有利於己之事實
      者，就其事實有舉證之責任，但法律別有規定，或依其情
      形顯失公平者，不在此限，民事訴訟法第277條定有明文
      ，此為民事訴訟法上舉證責任分配之原則。所謂舉證責任
      ，乃特定法律效果之發生或不發生所必要之事實存否不明
      之場合，當事人之一造因此事實不明，將受不利益之判斷
      ，乃必須就該事實提出有關證據，使法院信其主張為真實
      之謂也。故負有舉證責任之當事人於訴訟上未盡其舉證責
      任時，法院即不得以其主張之事實為裁判之基礎，是舉證
      責任之效果，於訴訟上乃不利益之歸屬，亦即敗訴結果之
      負擔。又關於舉證責任分配之法則，學說上理論甚多，惟
      在給付訴訟中，為訴訟標的之法律關係之事實，應由主張
      該為訴訟標的之法律關係存在之原告，就該具體的法律關
      係之權利發生事實，負舉證責任。本件原告主張其受有損
      害，被告應負侵權行為損害賠償責任，自應由原告就其損
      害賠償請求權存在之事實，負舉證之責。惟隨著當今科技
      知識之進步、社會環境之變遷，若僅為維護侵權行為法之
      過失責任主義而一再堅持此項舉證責任，對於負舉證責任
      之原告，自有相當之不利，尤其於商品瑕疵損害、醫療事
      故或公害糾紛等現代社會侵權行為之類型，基於公平原則
      ，自應於訴訟法上緩和侵權行為之舉證責任原則，在訴訟
      上因舉證不足而遭受敗訴判決之危險，亦不應完全歸由原
      告承擔。惟本院認為本件醫療事故原告之舉證責任應予減
      輕，而依原告所提出之證據資料，應足以認為原告已經舉
      證證明被告乙○○之過失，及其過失行為與損害結果間之
      因果關係存在。
（三）被告長庚醫院為國內首屈一指之著名醫院，被告乙○○則
      為該院之醫生，其等對於醫療知識及臨床醫療實務操作，
      自具有相當程度之瞭解與熟稔，較諸一般無醫學知識之病
      患，在醫療事件之舉證上本屬較為容易之事，基於證據距
      離、危險控制領域等理論，要求被告就其醫療行為有何不
      可歸責事由，負舉證之責，應非難事。被告雖辯稱原告之
      受傷結果與其醫療過程無關，並以手術記錄單、以及「實
      用教科書」關於血管受傷後反映之描述，對於少數血管於
      第一次出血止血後，有可能會因血管擴張而再度出血，原
      本已封口之血管傷口，亦可能因血塊溶解後再度出血，而
      認原告未舉證說明其腫脹與被告醫師之診斷及處置有何因
      果關係云云，為其論據。惟本院依職權將本件原告之病歷
      資料送請台北市立聯合醫院鑑定，經該院以北市醫仁字第
      09730720200號函覆（見本院卷第96頁，下稱鑑定報告）
      ，並經本院審酌相關事實證據後，認被告乙○○之診治確
      有醫療過失之處。經查：原告左手臂遭砍傷，由被告乙○
      ○經診視後，認原告左手臂腫脹嚴重並劇烈疼痛，故認係
      腔室症候群，並隨即採取筋膜切開術，亦即於原告左手臂
      正面由上而下順手形狀方向，劃開一長約22公分、深約1
      公分，背面劃開長約16公分、深約1公分之醫療傷口，藉
      以達到消除壓力之目的，當屬治療腔室症候群之正常治療
      方式，此依前揭鑑定報告第七點至第九點（見本院卷第96
      頁）即可證明，且腔室症候群之筋膜切開術大致上由骨科
      或整型外科醫師處理，此亦有鑑定報告第七點可證，縱被
      告乙○○於有關腔室症候群之處置方法上雖屬無誤，惟依
      該鑑定報告第八點及第十點所述，被告乙○○雖針對腔室
      症候群施行筋膜切開術，但卻未探討造成腔室症候群之原
      因，而疏於針對原因處理，於此點上似有醫療之疏失。而
      依英美侵權行為法理有關醫療事件之「事實說明自己」法
      則（Res Ispa Loquitur），亦應減輕緩和原告之舉證責
      任，本件原告既已證明其傷勢未能治癒之原因，除非係因
      醫事人員之欠缺注意，否則通常不會發生，且此事故發生
      情形又在被告掌控範圍內，而無其他因素介入，原告既因
      手臂傷勢至被告醫院接受治療，卻在事後造成「左拇指伸
      姆長肌斷裂」之結果，自應認其舉證責任已經足夠。被告
      雖提出教科書等資料為證，然益足以證明對於已縫合傷口
      有再度出血之可能性，既為教科書所載明，具有專業知識
      之醫師，更應注意防止各種出血之可能性，並且注意後遺
      症之出現，被告既無法舉證因其他不可抗力之原因導致原
      告受傷之結果，是其抗辯其診治及處置與原告手臂之腫脹
      無因果關係，顯無所據。
（四）又原告於92年底至93年間因左手臂問題前往榮民醫院看診
      ，經榮民醫院診斷為「左拇指伸姆長肌斷裂」，其症狀為
      「左拇指伸展失能」，此為雙方所不爭執之事實，已如前
      述，是被告乙○○於91年6月間診治時，何以未曾發現原
      告左拇指伸姆長肌斷裂？系爭鑑定報告第五點雖認為「又
      由91年6月10日之手術記錄，在腹壁及左前臂的傷口，並
      無詳述左前臂傷口是否有肌肉之損傷」，然醫師於手術過
      程中，若有不慎損傷其他器官部位之情形，抑或疏未注意
      其他傷勢之部分，通常應無記載其疏失之可能，故病歷縱
      無「左拇指伸姆長肌」斷裂之記載，亦不足以作為有利於
      被告之認定。且再依被告答辯指出，依原告病歷第267頁
      之神經傳導暨肌電圖檢查報告，已指出原告神經受損，疑
      似導因於腔室症候群，再依病歷第307頁，亦記載原告因
      腔室症候群之後遺症導致左手正中神經及撓神經麻痺，進
      而導致「左拇指伸姆長肌」無力，更可證被告乙○○於診
      治期間，即發現原告左拇指伸姆長肌已有狀況，竟疏未檢
      查而漏未發現原告之左拇指伸姆長肌斷裂，致原告延至92
      年底方自行至榮民總醫院進行治療，並造成原告輕度肢障
      之結果，是被告乙○○於此次醫療行為當有疏失，而被告
      長庚醫院為其雇用人，當負監督之責，復未依民法第188
      條第1項但書舉證有何免責事由，應與被告乙○○負連帶
      責任。
（五）至原告稱病歷曾遭竄改云云，此依鑑定報告第三點：「原
      告所提之91年6月10日手術紀錄單無『No bleeding』字樣
      ，被告卻增加此字語，就醫學而言，也許當時並無出血狀
      況（已止血），故沒記載，事後再補記，難謂前後矛盾。
      」第四點：「原告所提91年6月28日手術紀錄單『still
      marked with induration』與被告所提『some smelling
      with induration』有不符之處，但因此等用語為主觀認
      定之詞，無法客觀判定其中差距有多大。且距91年6月11
      日施行筋膜切開術已17天，其腫脹應比原先輕微。」則此
      部分縱有修改，亦與原告之病情關連性不大。另原告稱手
      臂神經係遭污血泡壞云云，此亦依鑑定報告第六點：「91
      年7月17日手術，可能因原先尺血管（ulnar artery）破
      裂處又有出血，手術中施行修補手術，但不能因此推斷『
      病患之手部內部組織及經脈因血水浸泡過久壞死，造成病
      患丁○○手掌功能喪失』，醫學上無此因果關係」，是原
      告於此部分推論，縱無所據，然被告乙○○因疏失檢查而
      漏未發現被告之左拇指伸姆長肌斷裂，致原告受傷並已造
      成輕度肢障之結果，已如前述，是被告乙○○即應負損害
      賠償責任，是被告所辯，不足為憑。
（六）按，因可歸責於債務人之事由，致為不完全給付者，債權
      人得依關於給付遲延或給付不能之規定行使其權利；因不
      完全給付而生前項以外之損害者，債權人並得請求賠償；
      債務人因債務不履行，致債權人之人格權受侵害者，準用
      第192條至第195條及第197條之規定，負損害賠償責任；
      不法侵害他人之身體或健康者，對於被害人因此喪失或減
      少勞動能力或增加生活上之需要時，應負損害賠償責任；
      不法侵害他人之身體、健康者，被害人雖非財產上之損害
      ，亦得請求賠償相當之金額，民法第227條、第227條之1
      、第193條第1項、第195條第1項前段分別定有明文。又按
      不法侵害他人之身體、健康、名譽、自由、信用、隱私、
      貞操，或不法侵害其他人格法益而情節重大者，被害人雖
      非財產上之損害，亦得請求賠償相當之金額，為民法第19
      5條第1項所明定。經查本件因被告乙○○及被告長庚醫院
      因不完全給付及過失行為致原告之身體與健康權受有損害
      ，已如前述，則被告等自應連帶賠償原告所受損害。又按
      慰撫金之多寡，應斟酌雙方之身分、地位、資力與加害之
      程度，及其他各種情形核定相當之數額，該金額是否相當
      ，自應依實際加害情形與請求人所受之痛苦及雙方之身分
      、地位、經濟狀況等關係決定之。次按請求受僱人及其僱
      用人連帶賠償相當金額之慰撫金時，法院對於慰撫金之量
      定，應斟酌該受僱人及應負連帶賠償責任之僱用人，並被
      害人之身分、地位及經濟狀況等關係定之，不得僅以被害
      人與實施侵權行為之受僱人之資力為衡量之標準，最高法
      院76年台上字第1908號判例可資參照。爰審酌被告乙○○
      誠為長庚醫院醫師，被告長庚醫院為國內著名醫學機構，
      其醫療水準應可供患者信賴期待，原告為一中年男子，其
      手臂肢體受傷前往被告長庚醫院就醫，然因被告乙○○之
      過失造成原告先後歷經多次手術，期間長達數月，其身心
      所受痛苦應可謂相當重大，其手臂遭傷害後，對於身體功
      能亦可能造成一定程度不良影響等一切情狀，且再審酌原
      告經該次醫療行為後，造成輕度肢障，並患有重度憂鬱症
      ，此有大順醫院診斷證明書及病歷1份可證，且自承於受
      傷時每月薪資約3萬5000元，目前已兩年多沒有工作，再
      斟酌兩造之財產、收入情形等經濟狀況，及雙方之身分地
      位，認原告請求非財產上之損害（精神慰撫金）300 萬元
      ，尚屬過高，而以30萬元為適當公允，超出部分，即無理
      由。至原告並未請求醫療費用及勞動能力減損部分，被告
      就此部分答辯即無庸審酌，附此敘明。
五、綜上所述，原告依民法第184條侵權行為損害賠償規定、第
    188條雇主與受僱人連帶責任及第195條第1項之規定請求被
    告等連帶給付慰撫金30萬元，及自起訴狀送達翌日即95年5
    月27日起至給付之日止按年息百分之五計算之利息範圍內，
    為有理由，應予准許。逾此以外之請求，則屬無據，不應准
    許。
六、兩造皆陳明願供擔保，聲請假執行及免為假執行之宣告，就
    原告勝訴部分，因本件判決所命給付之金額未逾50萬元，爰
    依民事訴訟法第389條第1項第5款之規定，依職權宣告假執
    行，對被告部分則酌定相當之擔保金額准許免為假執行之宣
    告。又原告敗訴部分，假執行之聲請已因訴之駁回而失所依
    附，不應准許。
七、本件事證已臻明確，其餘主張、陳述及所提之證據與其他未
    經援用之證據，經核均與判決結果無影響，爰不予一一論述
    ，附此敘明。
八、據上論結，原告之訴為一部有理由，一部無理由，依民事訴
    訟法第79條、第85條、第389條第1項第5款、第392條第2項
    ，判決如主文。
中    華    民    國    98    年    4    月    30    日
                  民事第四庭    法  官  張瑜鳳
以上正本，係照原本作成。
如對本判決上訴，須於判決送達後20日內向本院提出上訴狀
中    華    民    國    98    年    4    月    30    日
                                書記官  羅元秀


司法院資訊處製作；財團法人民間司法改革基金會備份。
